【裁判字號】    98,簡上,58
【裁判日期】    980612
【裁判案由】    妨害自由等
【裁判全文】
臺灣臺中地方法院刑事判決  98年度簡上字第58號
上  訴  人  臺灣臺中地方法院檢察署檢察官
被      告  丁○○
選任辯護人  陳信宏律師
上列上訴人因妨害自由等案件，不服本院97年度簡字第1189號中
華民國97年11月13日第一審簡易判決（聲請案號：臺灣臺中地方
法院檢察署97年度偵緝字第2072號），提起上訴，本院管轄之第
二審合議庭認不得以簡易判決處刑，改依通常程序為第一審判決
如下：
    主    文
原判決撤銷。
丁○○幫助犯詐欺取財罪，處有期徒刑貳年。又共同犯私行拘禁
罪，處有期徒刑壹年，減為有期徒刑陸月。應執行有期徒刑貳年
肆月。
    犯罪事實
一、丁○○與戊○○（另由本院判處應執行刑為有期徒刑一年八
    月確定）明知其等並無資力，亦無實際經營公司行號之意，
    竟共同起意以虛設空頭公司提供空頭支票（俗稱芭樂票）之
    方式牟利，且雖知他人取得空頭支票之目的，亦係以空頭支
    票向他人詐騙財物，並藉以逃避偵查機關查緝，竟仍基於幫
    助他人詐欺取財之犯意，先由丁○○於民國九十三年三月間
    某日，以刊登報紙徵人廣告方式，覓得甲○○（原名王敬儒
    ，另案經本院判處有期徒刑三月確定）提供身分證件，出名
    擔任人頭，其二人再於同年月中旬某日，帶同甲○○前往臺
    中市○○○○街一八四號一樓「吉祥會計事務所」，由丁○○出面委託不知情之鄧賢鎮，持甲○○提供之國民身分證影
    本，於同年四月一日，向經濟部中部辦公室申請設立「敬雅
    實業有限公司」（下稱敬雅公司），虛設空頭公司，再由丁○○、戊○○帶同甲○○前往臺中市政府辦理敬雅公司營利
    事業登記，再以該人頭及公司之名義，向銀行申請開立帳戶
    ，請領支票，並製造交易活絡之假象，培養帳戶信用，先後
    以敬雅公司名義，分別申請開立第一商業銀行臺中分行帳號
    第６３４４６號、第七商業銀行國光分行帳號第５３４３５
    號、臺灣中小企業銀行民權分行帳號第３２１９０號、華南
    商業銀行北臺中分行帳號第000000000號等支票存
    款帳戶，再由丁○○以每本空白支票連同公司印鑑章約新臺
    幣（下同）九萬元之價格，販賣予他人，俟其中第七商業銀
    行國光分行票號第ＳＦ0000000號、面額七十九萬九
    千八百九十元、發票日期為九十四年六月五日之支票一紙，
    經姓名年籍不詳之成年人取得後，即基於意圖為自己不法所
    有之詐欺取財犯意，以另一空頭公司「凱鴻機械股份有限公
    司」（負責人為黃進雄，另案通緝）名義，持上開空頭支票
    及另二紙空頭支票（支票號碼分別為ＮＣ0000000、
    ＡＡ0000000號，面額分別為八十九萬六千六百七十
    元、七十七萬八千八百元，發票日分別為九十四年六月三十
    日、九十四年七月十六日，發票人分別為金盛源鐵材股份有
    限公司、方連有限公司，付款人分別為華南商業銀行員林分
    行、華僑銀行樹林分行，下稱系爭三紙空頭支票）向中華商
    業銀行股份有限公司（下稱中華商業銀行）申請客票融資，
    施用詐術，致中華商業銀行人員接受系爭三紙空頭支票後，
    徵審其票據信用尚屬正常，不知均為空頭支票，屆期必定跳
    票，陷於錯誤，因而核撥貸款交付一百九十八萬元予該施詐
    之成年人。
二、之後，甲○○（起訴書記載為「王敬儒」）向丁○○索討上
    開「人頭費」未果，即擅自向電信公司辦理以其名義申請之
    電話停話手續，丁○○知悉後，乃心生不滿，於九十四年四
    月間，夥同戊○○，共同基於妨害自由之犯意聯絡，在臺中
    市○區○○路一二七號，由丁○○指示戊○○持木棍毆打甲○○，再由丁○○將甲○○強押至上址地下室，再予反鎖在
    地下室內，其二人並輪流看守甲○○，而共同以前述強暴手
    段私行拘禁甲○○於上開地下室內，前後約達二天之久。
三、案經甲○○訴由臺灣臺中地方法院檢察署檢察官偵查起訴。
    理    由
一、按被告以外之人於審判外之陳述，雖不符刑事訴訟法第一百
    五十九條之一至第一百五十九條之四之規定，而經當事人於
    審判程序同意作為證據，法院審酌該言詞陳述或書面陳述作
    成時之情況，認為適當者，亦得為證據。當事人、代理人或
    辯護人於法院調查證據時，知有第一百五十九條第一項不得
    為證據之情形，而未於言詞辯論終結前聲明異議者，視為有
    前項之同意。刑事訴訟法第一百五十九條之五定有明文。查
    被告丁○○及其選任辯護人陳信宏律師於本院第二審準備程
    序時，對於本案偵查卷內之人證、書證，均同意有證據能力
    ，得採為本案之證據，迄至本案第二審言詞辯論終結前，被
    告及選任辯護人對於卷內之人證、書證，亦未聲明異議，有
    本院第二審準備程序筆錄及審判筆錄在卷可考；另經本院第
    二審合議庭審酌卷內各該人員陳述時之情狀，均查無被違法
    取供或非出於自由意志之情形，相關書證亦查無違法取證或
    造假虛捏之情事，以之作為本案之證據，皆屬適當，依前揭
    規定，本判決以下所引用之卷內人證、書證均得為本案之證
    據（至於告訴人丙○○、黃家興於偵查中之陳述，未經具結
    ，無證據能力，不得為證據），合先敘明。
二、上揭犯罪事實，有下列證據可資佐憑：
（一）被告於偵查中、本院第一審準備程序時及本院第二審審理
      時均坦認：伊從事支票代辦業務，與另案被告即證人戊○○、甲○○有認識，且犯罪事實一所載之敬雅公司設立事
      宜及以敬雅公司名義向犯罪事實一所載四家銀行申辦支票
      存款帳戶，並領取空白支票等，均係伊所代辦等語。至於
      被告於本院第一審於九十七年十一月四日準備程序時雖表
      示認罪，復於本院第二審準備程序及審理中均為認罪之陳
      述，但始終僅坦認前述自白之犯罪事實，對於認罪一事，
      則供稱：是基於節省訴訟程序，不想為官司勞心傷神，所
      以願意認罪等語，本院第二審合議庭認被告所為認罪表示
      ，尚難認具有承認犯罪之真意，爰不以被告之認罪陳述，
      採為不利於被告之證據。
（二）另案被告即證人戊○○於另案（本院九十七年度重訴字第
      一五一六號戊○○被訴詐欺等案）偵查中及本院該案審理
      時所為與前揭犯罪事實相符之供述，暨於本院本案第二審
      合議庭審理時具結之證詞。
（三）證人甲○○於另案（本院九十六年度易字第一二五八號甲○○被訴詐欺案）警詢、偵查中、本院該案審理時所為與
      前揭犯罪事實相符之供述，及在本案偵查中具狀之指訴，
      暨於本院本案第二審合議庭審理時結證之內容。
（四）告訴人中華商業銀行於另案（即本院九十六年度易字第一
      二五八號甲○○被訴詐欺案）具狀之指訴。
（五）受被告委託辦理敬雅公司設立事宜之吉祥會計事務所負責
      人即證人鄧賢鎮於偵查中之證述，及取得敬雅公司設在臺
      灣中小企業銀行民權分行帳號３２１９０號支票款帳戶支
      票之執票人即證人張連青、陳秋生、蕭炳輝、張宏華、洪
      天麟、翁麗卿、林壹楓分別於警詢時，及證人陳秋生、蕭
      炳輝、張宏華於偵查中之證述。
（六）本院九十六年度易字第一二五八號刑事宣示判決筆錄（被
      告王敬儒，即甲○○）、經濟部中部辦公室檢送之敬雅公
      司登記案卷影本、法務部票據信用資訊連結作業查詢資料
      、臺灣中小企業銀行民權分行函暨退票紀錄、第一商業銀
      行臺中分行函暨退票紀錄、證人陳秋生提出之支票暨退票
      理由單、告訴人中華商業銀行提出之系爭三紙空頭支票影
      本及退票理由單、財團法人金融聯合徵信中心票據退票及
      拒絕往來資訊及中華商業銀行授信審核表、本院九十七年
      度重訴字第一五一六號刑事判決（被告戊○○）。
（七）綜上所述，被告雖未能就前揭犯罪事實全部坦認，但除被
      告本身之前開自白外，復有上述臚列之各項證據可資參佐
      ，足認被告確有為犯罪事實欄所載之幫助詐欺取財及私行
      拘禁犯行，事證明確，均堪予認定。
三、新舊法比較之說明：
    被告行為後，刑法部分條文業於九十四年二月二日修正公布
    ，並自九十五年七月一日起施行。本次刑法修正之比較新舊
    法，應就罪刑有關之共犯、未遂犯、想像競合犯、牽連犯、
    連續犯、結合犯，以及累犯加重、自首減輕暨其他法定加減
    原因（如身分加減）與加減例等一切情形，本於統一性及整
    體性原則，綜其全部罪刑之結果而為比較，亦有最高法院九
    十五年度第八次刑庭會議決議可資參照，是以：
（一）刑法第二條第一項規定：
      修正後刑法第二條第一項規定，已將新舊法律適用之「從
      新從輕」原則，改採「從舊從輕」原則，而此規定僅係規
      範行為後法律變更所生新舊法律比較適用之準據法，並非
      實體刑罰法律，自不生行為後法律變更之比較適用之問題
      ，應逕行適用新法第二條第一項之規定，為「從舊從輕」
      之比較。
（二）刑法第三百三十九條第一項、第三百零二條第一項法定刑
      為罰金部分：
  １、修正後刑法第三十三條第五款規定「罰金：新臺幣一千元
      以上，以百元計算之。」，與修正前刑法第三十三條第五
      款規定「罰金：一元以上。」不同。比較新舊法結果，以
      舊法較有利於行為人，故依刑法第二條第一項前段規定，
      自應適用行為時之法律即修正前刑法第三十三條第五款規
      定決定其罰金部分之法定刑。
  ２、法定刑為罰金之提高標準之新舊法適用：
      被告行為後，刑法施行法增訂第一條之一，於九十五年六
      月十四日公布，並於同年七月一日施行；考其立法理由，
      係為因應九十四年二月二日修正公布、九十五年七月一日
      施行之刑法施行後，依刑法總則第三十三條第五款規定，
      罰金貨幣單位已改為新臺幣，是以分則編各罪所定罰金之
      貨幣單位，自應配合上開規定修正，為使罰金數額趨於一
      致，避免衍生新舊法比較適用問題，以緩和實務適用法律
      之衝擊，於不變動罰金數額之前提下，而為制定，換言之
      ，刑法施行法第一條之一係在替代罰金罰鍰提高標準條例
      部分條文，與適用罰金罰鍰提高標準條例之結果相同，對
      於被告而言並不發生有利或不利之問題，僅係將貨幣單位
      由銀元改為新臺幣，並非法律變更刑度之條文，當無須就
      新舊法比較適用（臺灣高等法院暨所屬法院九十五年法律
      座談會刑事類提案第十六至十九號研討結果可資參照）。
（三）刑法第二十八條共同正犯之規定：
      依修正後刑法第二十八條之修正立法理由，修正後共同正
      犯之範圍，已限縮於共同實行犯罪行為者始成立共同正犯
      ，排除陰謀犯、預備犯共同正犯，自屬行為後法律有變更
      ，而非僅屬文字修正，應有新舊法比較適用問題（最高法
      院九十七年度台上字第三七號裁判可資參照）。但對被告
      而言，不論依修正前後之規定均構成共同正犯，對其並無
      有利或不利之情形，參諸最高法院九十七年度第一次、第
      二次刑事庭會議決議之意旨，毋庸為新、舊法之比較，應
      直接適用修正後之規定。
（四）刑法第三十條規定：
      修正前刑法第三十條規定：「幫助他人犯罪者，為從犯。
      雖他人不知幫助之情者，亦同。從犯之處罰，得按正犯之
      刑減輕之。」，修正後刑法第三十條則規定：「幫助他人
      實行犯罪行為者，為幫助犯。雖他人不知幫助之情者，亦
      同。幫助犯之處罰，得按正犯之刑減輕之。」，揆諸本條
      之修正立法理由係為確認幫助犯採共犯從屬性說之「限制
      從屬形式」，並避免「從犯」之不同解讀，而將「從犯」
      修正為「幫助犯」，並明示幫助犯之成立，亦以被幫助者
      著手犯罪之實行，且具備違法性為必要，而將條文文字修
      正為「幫助他人實行犯罪行為者，為幫助犯」。被告單純
      提供空白支票供詐欺取財集團犯罪使用之行為，既評價為
      幫助詐欺取財的行為，而上開修正亦僅著眼於觀念的釐清
      ，無有利、不利之情形，應逕適用裁判時即修正後刑法第
      三十條之規定（參見最高法院九十五年第二十一次刑事庭
      會議決議意旨）。
（五）刑法第五十一條第五款部分：
      修正前刑法第五十一條規定：「數罪併罰，分別宣告其罪
      之刑，依左列各款定其應執行者：五宣告多數有期徒刑者
      ，於各刑中之最長期以上，各刑合併之刑期以下，定其刑
      期。但不得逾二十年。」修正後刑法第五十一條第五款規
      定：「五宣告多數有期徒刑者，於各刑中之最長期以上，
      各刑合併之刑期以下，定其刑期。但不得逾三十年。」比
      較結果，修正後刑法並非較有利於行為人，依刑法第二條
      第一項前段之規定，仍應依修正前刑法，定其應執行之刑
      。
四、論罪科刑：
（一）關於犯罪事實一部分：
      查姓名年籍不詳之成年人於取得敬雅公司所簽發之第七商
      業銀行國光分行票號第ＳＦ0000000號、面額七十
      九萬九千八百九十元、發票日期為九十四年六月五日之支
      票一紙後，即基於意圖為自己不法所有之詐欺取財犯意，
      持系爭三紙空頭支票向中華商業銀行申請客票融資，施用
      詐術，致中華商業銀行人員不知有假，陷於錯誤而核撥貸
      款一百九十八萬元予該施詐成年人，核該施詐成年人所為
      ，係犯刑法第三百三十九條第一項之詐欺取財罪。而被告
      提供敬雅公司開設在第七商業銀行國光分行之前開空頭支
      票予該姓名年籍不詳之成年人使用，其主觀上係以幫助他
      人犯罪之意思而參與犯罪構成要件以外之行為，核被告所
      為，係犯刑法第三十條第一項前段、第三百三十九條第一
      項之幫助詐欺取財罪，應依同法第三十條第二項之規定減
      輕其刑。
（二）關於犯罪事實二部分：
      核被告所為，係犯刑法第三百零二條第一項之私行拘禁罪
      。被告與另案被告戊○○間就此部分犯行，有犯意之聯絡
      及行為之分擔，皆為共同正犯。
（三）被告上開所犯二犯行，犯意各別，行為互殊，應分論併罰
      。
（四）原審予以論罪科刑固非無見，然按刑之量定，為求個案裁
      判之妥當性，法律賦予法院裁量之權。刑法上之共同正犯
      ，應就全部犯罪結果負其責任，係基於共同犯罪行為，應
      由正犯各負全部責任之理論，於科刑時則應審酌刑法第五
      十七條所列各款情狀，分別情節，為各被告量刑輕重之標
      準；共同正犯間固非必須科以同一之刑，但個案裁量權之
      行使，仍應受比例原則及平等原則之拘束，俾符合罪刑相
      當，使罰當其罪，輕重得宜。如共同正犯間之量刑輕重相
      差懸殊，於公平原則有悖，當非持法之平，即難謂為適法
      。最高法院九十六年度台上字第三七七三號裁判可資參照
      。在本案中，經審酌被告前無任何犯罪紀錄，素行固然良
      好，有臺灣高等法院被告前案紀錄表可按，惟被告就犯罪
      事實一、二之犯行，均是居於主謀之地位，且係明知並無
      資力，亦無實際經營公司行號之意，竟起意以虛設空頭公
      司提供空頭支票之方式牟利，犯罪之手段非如以提供帳戶
      方式幫助詐欺集團訛騙被害人匯款或如證人甲○○係擔任
      敬雅公司人頭負責人般單純，所為顯然嚴重擾亂金融秩序
      ，更具非難性；且在本案中，所虛設之空頭公司雖僅有敬
      雅公司一家，但申設之空頭支票帳戶則有四個，造成之退
      票紀錄龐多，其中敬雅公司所簽發之付款人為第七商業銀
      行國光分行票號第ＳＦ0000000號、面額七十九萬
      九千八百九十元、發票日期為九十四年六月五日之支票一
      紙，經姓名年籍不詳之成年人取得後，連同系爭另二紙空
      頭支票，向中華商業銀行訛詐申請客票融資，共騙得一百
      九十八萬元，系爭三紙空頭支票則均退票，該成年人獲取
      之利益及對於中華商業銀行造成之損失均屬鉅大；再審酌
      被告與證人甲○○因有擔任人頭負責人之報酬糾紛在先，
      竟因不滿證人甲○○擅自將以其名義申辦之電話停話，即
      夥同共犯戊○○以木棍毆打及拘禁地下室之強暴手段相待
      ，犯罪手段兇惡，私行拘禁之期間約二天之久，時間頗長
      ，對證人甲○○身心之戕害嚴重；另參諸共犯即另案被告
      戊○○於本院九十七年度重訴字第一五一六號刑事案件中
      ，就前揭犯罪事實一、二之相同犯行，分別經本院判處有
      期徒刑一年七月、十月確定，而被告較諸共犯戊○○，顯
      然在上開二犯行居均於主導地位，惡性及應受刑罰之非難
      程度更甚於共犯戊○○；且就上開二犯行，共犯戊○○自
      偵查時起即全部坦認，反觀被告，於偵查中乃至本院第一
      審準備程序於九十七年十一月四為認罪之陳述前，均僅坦
      承部分事實，而矢口否認犯罪，於本院第二審合議庭準備
      程序時，雖言語上表示認罪，但表情、語氣均顯出無奈、
      非真心情願之情狀，犯後態度顯然與共犯戊○○不同，原
      審審酌各情後，就被告犯罪事實一、二之犯行，卻均僅量
      處有期徒刑六月，如易科罰金，以銀元三百元即新臺幣九
      百元折算一日，並依法均予減刑為有期徒刑三月，依減刑
      前所科處之刑度比較結果，被告所犯幫助詐欺取財及私行
      拘禁罪，分別比共犯戊○○被宣告之刑度少一年一月、四
      月，原審又未就共犯戊○○被量處之刑度具體說明有何不
      當，或被告就前揭二犯行，有何應予輕縱之情狀，公訴人
      指摘原審量處刑度與共犯差異過大，不符比例原則及平等
      原則，確有所據，其提起上訴為有理由，應由本院第二審
      合議庭將原判決予以撤銷改判。另按檢察官聲請以簡易判
      決處刑之案件，經法院認為有第四百五十一條之一第四項
      但書之情形者，應適用通常訴訟程序審判之，刑事訴訟法
      第四百五十二條定有明文。又對於簡易判決之上訴，準用
      刑事訴訟法第三編第一章及第二章之規定，管轄第二審之
      地方法院合議庭受理簡易判決上訴案件，應依通常程序審
      理。其認案件有刑事訴訟法第四百五十二條之情形者，應
      撤銷原判決，逕依通常程序為第一審判決，法院辦理刑事
      訴訟簡易程序案件應行注意事項第十四項亦有規定。查本
      院第二審合議庭認定被告之上揭二犯罪事實應予量處之刑
      度（參後述）不合於刑事訴訟法第四百四十九條第三項之
      規定，檢察官原即依通常程序起訴，原審改依簡易程序處
      刑，顯有不當，而有同法第四百五十一條之一第四項但書
      第一款之情形，依前揭法律規定，原審適用簡易處刑程序
      ，亦有未合，應由本院第二審合議庭逕依通常程序審理後
      ，而為第一審之判決（檢察官或被告如不服本判決，仍得
      於法定上訴期間內，向管轄之第二審法院提起上訴，附此
      敘明）。爰除審酌前已論述之各項內容，並參酌被告之智
      識、生活情狀，暨犯後有與證人甲○○達成和解，有本院
      調解程序筆錄在卷可憑等一切情狀，本院第二審合議庭認
      被告上開二犯行應分別量處如主文第二項所示之刑，方足
      懲儆。末查，被告上開二犯行之犯罪時間，均於九十六年
      四月二十四日以前，惟所犯幫助詐欺取財罪，因所宣告刑
      已逾有期徒刑一年六月，依中華民國九十六年罪犯減刑條
      例第三條第一項第十五款規定，應予排除減刑之列。另所
      犯私行拘禁部分，則不在該條例第三條第一項各款所定排
      除減刑之列，且被告雖曾因本案於九十六年十二月四日經
      臺灣臺中地方法院檢察署發布通緝，但與該條例第五條所
      定不得減刑之要件不合，故應依該條例第二條第一項第三
      款之規定，就此部分之宣告刑減其刑期二分之一，再依同
      條例第十一條規定適用刑法第五十一條第五款規定，與所
      犯幫助詐欺取財罪部分，合併定其應執行刑。
四、據上論斷，應依刑事訴訟法第四百五十五條之一第三項、第
    四百五十二條、第三百六十九條第一項前段、第三百六十四
    條、第二百九十九條第一項前段，刑法第二條第一項前段、
    第三十條第一項前段、第二項、第三百三十九條第一項、第
    二十八條、第三百零二條第一項、修正前第五十一條第五款
    ，刑法施行法第一條之一，現行法規所定貨幣單位折算新臺
    幣條例第二條，中華民國九十六年罪犯減刑條例第二條第一
    項第三款、第七條、第十一條，判決如主文。
本案經檢察官乙○○到庭執行職務。
中    華    民    國    98    年    6     月    12    日
                  刑事第七庭    審判長法  官  陳慧珊
                                      法  官  林慶郎
                                      法  官  莊嘉蕙
以上正本證明與原本無異。
如不服本判決應於收受送達後十日內向本院提出上訴書狀，並應
敘述具體理由；其未敘述上訴理由者，應於上訴期間屆滿後二十
日內向本院補提理由書（均須按他造當事人之人數附繕本）「切
勿逕送上級法院」。
                                      書記官  陳怡臻
中    華    民    國    98    年    6     月    12    日
附錄本案論罪科刑法條全文
刑法第339條第1項
意圖為自己或第三人不法之所有，以詐術使人將本人或第三人之
物交付者，處5 年以下有期徒刑、拘役或科或併科1 千元以下罰
金。
刑法第302條第1項
私行拘禁或以其他非法方法，剝奪人之行動自由者，處5 年以下
有期徒刑、拘役或3 百元以下罰金。


司法院資訊處製作；財團法人民間司法改革基金會備份。
